【裁判字號】    97,台上,6773
【裁判日期】    971225
【裁判案由】    違反廢棄物清理法
【裁判全文】
最高法院刑事判決            九十七年度台上字第六七七三號
上  訴  人  甲○○（原名陳玄宗）
上列上訴人因違反廢棄物清理法案件，不服台灣高等法院中華民
國九十七年九月三十日第二審更審判決（九十七年度上更(二)字第
三五０號，聲請簡易判決處刑案號：台灣士林地方法院檢察署八
十九年度偵字第三六六五號），提起上訴，本院判決如下：
    主  文
原判決撤銷，發回台灣高等法院。
    理  由
本件原判決認定上訴人甲○○（原名陳玄宗）有其事實欄所載之
犯行，因而撤銷第一審之科刑判決，改判仍論上訴人以未依廢棄
物清理法第四十一條之規定領有廢棄物清除許可文件，從事廢棄
物清除罪，量處有期徒刑一年二月，減為有期徒刑七月；固非無
見。
惟查：(一)、審理事實之法院，對於案內與待證事實有重要關係，
而屬依法應予調查之證據，茍未依法調查或雖已調查而未調查明
白，即與證據未經調查無異，如率行判決，其判決當然為違背法
令。又證據之證明力，固屬於法院判斷之自由，但不得違背經驗
法則及論理法則，如其判斷仍存有疑竇，則在應予調查之證據究
明釐清前，尚難遽採為被告有利或不利之認定。原判決援引卷附
行政院環境保護署（下稱環保署）民國九十年十一月一日環署
廢字第 0066455號函謂：依據內政部訂頒之「營建剩餘土石方處
理方案」規定，營建剩餘土石方之種類確實包括建築工程、公共
工程及建築物拆除工程施工所產生之剩餘泥、土、砂、石、磚、
瓦、混凝土塊。另依據行政院八十六年十二月三十一日台八十六
內字第52109號函示，明確認定剩餘土石方、磚瓦、混凝土塊為
有用資源，非屬廢棄物範圍。若營建剩餘土石方依「營建剩餘土
石方處理方案」規定合法處理，均不以廢棄物認定。惟如未依其
規定辦理而「隨意棄置」，「致污染環境」者，仍為違反廢棄物
清理法之行為之說明。認上訴人未依法清除剩餘土石方，任意棄
置，其所清除之廢土仍應認係「廢棄物」。但對前開所謂「隨意
棄置」，「致污染環境」云云，是否以「隨意棄置」，並發生「
致污染環境」之結果，為判斷營建剩餘土石方是否為「廢棄物」
之依據未明，原審未詳加勾稽論明，遽為上訴人不利之認定，嫌
有未洽。(二)、廢棄物清理法已於九十年十月二十四日修正公布，
將所謂「廢棄物」、「剩餘土石方」分別併列，此觀同法第九條
、第十條規定甚明。但同法第四十六條第一項第四款「未依第四
十一條第一項規定領有廢棄物清除、處理許可文件，從事廢棄物
貯存、清除、處理，或未依廢棄物清除、處理許可文件內容貯存
、清除、處理廢棄物」之處罰規定，未將「剩餘土石方」併列，
則廢棄物清理法第四十一條第一項第四款，是否有意排除「剩餘
土石方」之適用？又所謂「剩餘土石方」，依內政部九十年十月
訂頒之「營建剩餘土石方處理方案」規定：「營建剩餘土石方之
種類，包括建築工程、公共工程及建築物拆除工程施工所產生之
剩餘泥、土、砂、石、磚、瓦、混凝土塊，惟不包括施工所附帶
產生之金屬屑、玻璃碎片、塑膠類、木屑、竹片、紙屑、瀝青等
廢棄物，營建工程產生剩餘之泥、土、砂、石、磚、瓦、混凝土
塊，經暫屯、堆置可供回收、分類、加工、轉運、處理、再生利
用者，自屬有用之土壤砂石資源。」、「其有違規棄置剩餘土石
方及廢棄物者，應依廢棄物清理法相關規定，追究責任與處分」
、「違規棄置工程剩餘土石方及廢棄物者，應由直轄市、縣（市
）政府、鄉（鎮市）公所主管建築機關勒令承造人按規定限期清
除違規現場回復原土地使用目的與功能，逾期未清除回復原土地
使用目的與功能者，得依建築法第五十八條規定勒令停工」。上
開「營建剩餘土石方處理方案」經內政部於九十二年九月十六日
修正發布實施，規定：「本方案所指營建工程剩餘土石方之種類
，包括建築工程、公共工程及相關拆除施工所產生之剩餘泥、土
、砂、石、磚、瓦、混凝土塊，經暫屯、堆置可供回收、分類、
加工、轉運、處理、再生利用者，自屬有用之土壤砂石資源。」
、「違規棄置建築工程及建築物拆除工程剩餘土石方者，應由直
轄市、縣（市）政府勒令承造人按規定限期清除違規現場回復原
土地使用目的與功能，逾期未清除回復原土地使用目的與功能者
，得依建築法第五十八條規定勒令停工」。上開修正之「營建剩
餘土石方處理方案」，已明文規定營建剩餘土石方屬有用資源，
則違規棄置剩餘土石方者有無廢棄物清理法刑事處罰規定之適用
？又本件之廢棄土是否為營建剩餘土石方？如將之隨意傾倒在他
人土地，能否仍認為係有用之資源，非拋棄之廢棄物，攸關有無
廢棄物清理法適用之判斷，原判決未予釐清論明，遽為上訴人不
利之認定，亦有未合。上訴人上訴意旨指摘原判決不當，尚非全
無理由，應認仍有撤銷原判決發回更審之原因。
據上論結，應依刑事訴訟法第三百九十七條、第四百零一條，判
決如主文。
中    華    民    國  九十七  年   十二   月  二十五  日
                      最高法院刑事第九庭
                          審判長法官  洪  文  章
                                法官  王  居  財
                                法官  郭  毓  洲
                                法官  黃  梅  月
                                法官  邱  同  印
      本件正本證明與原本無異
                                      書  記  官
中    華    民    國  九十七  年   十二   月   三十   日
                                                     Ｍ


司法院資訊處製作；財團法人民間司法改革基金會備份。
